【裁判字號】    98,親,33
【裁判日期】    990407
【裁判案由】    確認認領無效等
【裁判全文】
臺灣雲林地方法院民事判決                98年度親字第33號
原      告  丁○○
兼上一人之
法定代理人  甲○○
共      同
訴訟代理人  吳昆浦律師
被      告  丙○○
上列當事人間請求確認認領無效等事件，於民國99年03月30日言
詞辯論終結，本院判決如下：
    主  文
確認被告於民國98年02月11日認領原告丁○○之行為無效。
訴訟費用由原告負擔。
    事實及理由
甲、兩造之主張：
  一原告主張：
    (一)原告甲○○、丁○○為母子關係，原告丁○○於民國98年
      2 月11日經被告認領，並約定從父姓。依最高法院86年度
      台上字第1908號判例意旨認為：因認領而發生婚生子女之
      效力，須被認領人與認領人間具有真實之血緣關係，否則
      其認領為無效，此時，利害關係人均得提起認領無效之訴
      。而原告丁○○之生母即原告甲○○在與被告發生性關係
      之前，即懷有原告丁○○，故原告丁○○與被告間並無血
      緣關係。又據民法第1070條但書之規定，有事實足認非生
      父者可以撤銷其認領，以符合民事訴訟法第589 條之規定
      ，致實體法與程序法之規定互相衝突。為保護非婚生子女
      及符合自然倫常關係，並兼顧血統原則，提起本訴。
    (二)爰先位聲明為：一、確認被告於98年2 月11日對於原告丁
      ○○之認領無效。二、訴訟費用由原告負擔。備位聲明則
      為：一、被告於98年2 月11日對於原告丁○○之認領應予
      撤銷。二、訴訟費用由原告負擔。
  二被告方面：同意原告訴之聲明。並稱：原告甲○○與伊同居
    前，即與乙○○之人在一起，伊與原告甲○○約定幫其處理
    乙○○之事，其則幫伊處理伊與女友洪翊涵之事。原告甲○
    ○與伊交往時，即已懷孕，並有表示腹中之子為他人小孩等
    語。
  三整理並協議簡化兩造不爭執部分：
    (一)被告於98年2 月11日認領原告丁○○為子，出生別為五男
      。
    (二)原告甲○○與被告自97年5 月間起至98年3 月間止，有同
      居之事實。
    (三)原告丁○○由被告認領時，係由原告甲○○囑咐被告辦理
      認領。
乙、得心證之理由：
  一按因認領而發生婚生子女之效力，須被認領人與認領人間具
    有真實之血緣關係，否則其認領為無效，此時利害關係人均
    得提起認領無效之訴。又由第三人提起認領無效之訴者，如
    認領當事人之一方死亡時，僅以其他一方為被告即為已足。
    最高法院86年台上字第1908號判例可資參照。次按確認法律
    關係之訴，非原告有即受確認判決之法律上利益者，不得提
    起之；確認證書真偽或為法律關係基礎事實存否之訴，亦同
    ，民事訴訟法第247 條第1 項定有明文。而所謂即受確認判
    決之法律上利益，係指因法律關係之存否不明確，致原告在
    私法上之地位有受侵害之危險，而此項危險得以對於被告之
    確認判決除去之者而言，故確認法律關係成立或不成立之訴
    ，苟具備前開要件，即得謂有即受確認判決之法律上利益，
    最高法院42年台上字第1031號判例亦可參照。本件原告主張
    被告與原告丁○○間並無真實之血緣關係，則被告對於原告
    丁○○之認領行為是否無效，即足以影響原告丁○○與被告
    間之親子關係存否，原告自為利害關係人。再被告與原告丁
    ○○間戶籍登記之父子關係，為原告所否認，則其親子關係
    存否即不明確，致原告丁○○之身分關係處於不安之危險狀
    態，而此狀態既得以確認判決除去之，則原告提起本件確認
    之訴，應認有即受確認判決之法律上利益，先予敘明。
  二查原告主張其兩人為母子關係，被告雖於98年2 月11日認領
    原告丁○○為子，但被告與原告丁○○間並無血緣關係，原
    告甲○○與被告同居前即已懷孕一情，為被告所同意。復據
    證人即原告甲○○之母尤李素珠到庭證述：原告甲○○於97
    年4 月間即已懷孕，但至97年6 月間才與被告同居，伊於97
    年間，因來雲林帶原告甲○○回高雄，見原告甲○○身材有
    異，經追問後，原告甲○○承認懷孕，並曾當場以驗孕試劑
    檢驗無誤。原告甲○○曾向伊坦白其子丁○○係與一王姓男
    子所有，其後原告甲○○與被告同居，並設籍被告住處，不
    知為何會由被告辦理認領等語，此外，並有戶籍謄本、雲林
    縣虎尾鎮戶政事務所98年8 月31日雲虎戶字第0980001795號
    函送之認領登記資料在卷可參。顯見被告與原告丁○○應無
    真實血緣關係，原告主張足信為真，揆諸前揭說明，原告起
    訴請求確認被告認領原告丁○○之行為無效，為有理由，應
    予准許。
  三原告先位聲明既有理由，其備位聲明即無庸再行審酌。又本
    件事證已臻明確，兩造所為之其他主張、陳述並所提之證據
    ，經審酌後，認均與本件之結論無礙，不再一一論述，併予
    敘明。
丙、結論：本件原告之訴為有理由，惟原告同意由其負擔訴訟費
    用，依處分權主義，自可允許，爰判決如主文。
中    華    民    國    99    年    4     月    7     日
                  家事法庭  法  官  吳基華
以上正本係照原本作成。
如對本判決上訴，須於收受判決正本後20日內提出上訴狀（應按
他造人數附具繕本），並繳交裁判費新臺幣4,500 元。
中    華    民    國    99    年    4     月    7     日
                            書記官  廖千慧

司法院資訊處製作；財團法人民間司法改革基金會備份。
